【裁判字號】    99,簡上,16
【裁判日期】    990920
【裁判案由】    給付借款
【裁判全文】
臺灣基隆地方法院民事判決              99年度簡上字第16號
上  訴  人  乙○○
被上訴人    國泰世華商業銀行股份有限公司
法定代理人  甲○○
訴訟代理人  游豐維
            楊子儀
            洪啟儒
上列當事人間請求清償借款事件，上訴人對於中華民國99年３月
23日本院基隆簡易庭98年度基簡字第1022號第一審判決提起上訴
，本院第二審合議庭於中華民國99年９月６日言詞辯論終結，茲
判決如下：
    主  文
原判決關於命上訴人給付超過新臺幣陸拾柒萬零貳佰陸拾玖元及
自民國九十三年十一月三十日起至清償日止按年息百分之十‧二
五計算之利息暨按年息百分之二‧○五計算之違約金部分並該部
分假執行之宣告暨訴訟費用之裁判均廢棄。
上開廢棄部分，被上訴人在第一審之訴駁回。
其餘上訴駁回。
第一、二審訴訟費用由上訴人負擔。
    事實及理由
一、按「不合於（民事訴訟法第0427條）前二項規定之訴訟，得
    以當事人之合意，適用簡易程序，其合意應以文書證之。」
    民事訴訟法第0427條第３項定有明文。而「不合於（民事訴
    訟法第0427條）第１項及第２項之訴訟，法院適用簡易程序
    ，當事人不抗辯而為本案之言詞辯論者，視為已有適用簡易
    程序之合意。」同法第0427條第４項亦定有明文。本件被上
    訴人起訴請求上訴人與楊蓓虹連帶給付之借款金額已逾新臺
    幣（下同）50萬元，原審雖適用簡易程序，惟因兩造不抗辯
    而為本案之言詞辯論，依上開規定，應視為兩造已有適用簡
    易程序之合意。故本件上訴人提起上訴，應由本院（地方法
    院合議庭）為第二審管轄法院，先予敘明。
二、被上訴人起訴主張：主債務人楊蓓虹（原名楊玉明）於民國
    （下同）85年12月10日邀同上訴人為連帶保證人，向與該公
    司合併並更名前之臺灣第一信託投資股份有限公司（下稱第
    一信託，嗣更名為匯通商業銀行股份有限公司，再於91年６
    月３日更名為國泰商業銀行股份有限公司，復於92年６月26
    日與世華聯合商業銀行股份有限公司合併，至92年10月27日
    再更名為國泰世華商業銀行股份有限公司）借款180.萬元，
    約定借款期間為20年，利息：借款後第一年按第一信託基本
    放款利率（即年息10.4％）減年息1.40％（即年息９％）計
    算，自第二年起改按第一信託基本放款利率減年息0.40％計
    算，並採機動利率，隨第一信託之基本放款利率調整而調整
    ，本息自86年１月21日起至106.年１月21日止，依年金法分
    240.期平均攤還，於每月之21日各支付乙次；如未按期攤還
    本息時，即視為全部到期，應一次全部清償，並自違約之日
    起，其逾期償還在６個月以內者，按約定利率之10％；逾期
    超過６個月者，就超過６個月部分，按約定利率之20％計付
    違約金，立有借據及本票各乙件為證。詎楊蓓虹於借款後，
    未依約攤還本息，依約應視為全部到期，迭催不付，嗣經第
    一信託聲請拍賣抵押物，結果除受償1,412,107.元外，尚欠
    本金670,269.元及自88年８月３日起至清償日止按當時之約
    定利率（即年息10.250％）計算之利息及按上開利率之20％
    計算之違約金未付，上訴人為連帶保證人，依法自應負連帶
    清償責任，詎迭催不付等情，為此依消費借貸契約及連帶保
    證契約之約定提起本件訴訟，請求判決：上訴人與楊蓓虹應
    連帶給付該公司670,269.元及自88年８月３日起至清償日止
    按年息10.250％計算之利息暨按上開利率之20％計算之違約
    金。
三、上訴人則以：渠並未擔任楊蓓虹向第一信託借款之連帶保證
    人，被上訴人所執本票上渠名義之簽名並非渠所簽，渠懷疑
    係第一信託之職員所簽，此可參照第一信託聲請本票裁定時
    聲請狀上當事人欄「乙○○」之寫法與被上訴人所執本票上
    「乙○○」簽名之寫法非常相似；被上訴人以本票裁定查封
    渠之房屋時，渠曾提起債務人異議之訴（即臺灣士林地方法
    院96年度訴字第1218號及高等法院97年度上易字第0866號）
    ，於該訴訟中渠亦曾提及簽名之問題，然受訴法院係因時效
    原因直接判決渠勝訴，而未斟酌上開所提偽造簽名之爭點。
    衡諸常情，偽簽他人姓名時，大多會先參考他人之簽名方式
    ，刻意模仿下必有部分類似，從事鑑定自亦應就相同處與不
    同處併予審酌，否則難期鑑定結果與事實相符；內政部警政
    署刑事警察局鑑定時，僅注意遭模仿相同之處，對於不同之
    處卻毫未考量，所鑑定結果自難屬正確等語，資為抗辯。
四、原審法院對於被上訴人之請求全部予以准許，判決上訴人與
    楊蓓虹應連帶給付被上訴人670,269.元及自88年８月３日起
    至清償日止按年息10.250％計算之利息暨按年息2.05計算之
    違約金，並依職權宣告假執行。上訴人對於原審判決不服，
    提起上訴，求為判決：(一)原判決廢棄。(二)被上訴人在第
    一審之訴及假執行之聲請均駁回。除援用第一審之事實及舉
    證外，補稱：(一)被上訴人未提出相關證據證明楊蓓虹確有
    向該公司借款180.萬元，且楊蓓虹至86年11月21日起始未按
    期清償，其間所清償之本金累計有６、７萬元，何以本院87
    年度執字第1292號執行案件之債權本金係1,773,579.元，亦
    未見被上訴人提出交易明細以供核對。另因經濟不景氣放款
    利率已調降多年，然原審未要求被上訴人提出調整放款利率
    之相關證據，竟一律以被上訴人片面主張之10.250％計算利
    息，亦屬無理。(二)被上訴人請求自88年８月３日計算之利
    息暨違約金，依民法第0126條規定，其請求逾５年之部分，
    已罹於消滅時效，於法並無理由。(三)原貸款銀行即臺灣第
    一信託投資股份有限公司未對上訴人訴追，即直接轉銷呆帳
    ，嗣再轉讓予被上訴人，實與銀行實務有違，足證上訴人並
    未為連帶保證等語。
五、被上訴人求為如主文所示之判決。除援用第一審之事實及舉
    證外，補稱：(一)本票及借據上簽名之真偽，業經內政部警
    政署刑事警察局鑑定確為上訴人所親簽，如欲推翻上開事實
    ，應由上訴人進一步舉證。(二)該公司訴請上訴人與楊蓓虹
    連帶給付670,269.元及利息暨違約金，業據提出借據、本票
    及本院87年度執字第1292號之分配表各乙件為證，不容上訴
    人空言否認。(三)該公司於收受第一審判決後，並未聲請假
    執行，詎上訴人竟於99年７月８日將渠所有臺北縣汐止市○
    ○路83號04樓房屋及基地應有部分設定800.萬元之第二順位
    抵押權予訴外人黃靖賢，冀望造成該公司將來執行之困難，
    足見上訴人乃藉故爭執，以延滯訴訟，應不可採。
六、查被上訴人主張：主債務人楊蓓虹（原名楊玉明）於85年12
    月10日邀同上訴人為連帶保證人，向與該公司合併並更名前
    之第一信託借款180.萬元，約定借款期間為20年，利息借款
    後第一年按第一信託基本放款利率（即年息10.4％）減年息
    1.40％（即年息９％）計算，自第二年起改按第一信託之基
    本放款利率減年息0.40％計算，並採機動利率，隨第一信託
    之基本放款利率調整而調整，本息自86年１月21日起至106.
    年１月21日止，依年金法分240.期平均攤還，於每月之21日
    各支付乙次；並約定如未按期攤還本息時，即視為全部到期
    ，應一次全部清償，並自違約之日起，其逾期償還在６個月
    以內者，按約定利率之10％；逾期超過６個月者，就超過６
    個月部分，按約定利率之20％計付違約金。詎楊蓓虹於借款
    後，未依約攤還本息，依約應視為全部到期，迭催不付，嗣
    經第一信託聲請拍賣抵押物，除受償1,412,107.元外，尚欠
    本金670,269.元及自88年８月３日起至清償日止按當時之約
    定利率（即年息10.250％）計算之利息及按上開利率之20％
    計算之違約金未付，詎迭催不付等事實，業據提出借據、本
    票、本院民事執行處87年執字第1292號強制執行金額計算書
    分配表等件影本為證，經核與被上訴人所述相符，參以主債
    務人楊蓓虹已去向不明，期日通知書係以公示送達之方法為
    之，衡情應不可能向被上訴人為清償等情，被上訴人此部分
    之主張自堪信為真實，亦即楊蓓虹確有積欠被上訴人如原判
    決主文第１項所示之借款本息及違約金未付，依約應負清償
    之責。故上訴人於上訴於本院後始抗辯：被上訴人未提出相
    關證據證明楊蓓虹確有向該公司借款180.萬元，且楊蓓虹至
    86年11月21日起始未按期清償，其間所清償之本金累計有６
    、７萬元，何以本院87年度執字第1292號執行案件之債權本
    金係1,773,579.元，亦未見被上訴人提出交易明細以供核對
    云云，自不可採。至被上訴人主張：上訴人為上開主債務人
    楊蓓虹向第一信託借款之連帶保證人，依法應負連帶清償責
    任等事實，亦有上開借據及本票可證，而該借據及本票確為
    上訴人所親簽，不惟筆跡明顯相同，肉眼可辨，且已據臺灣
    士林地方法院於受理該院96年度訴字第1218號債務人異議之
    訴事件時，函請內政部警政署刑事警察局鑑定，結果證實確
    為上訴人所親簽無訛，此有該局之鑑定書附於該院96年度訴
    字第1218號卷可稽，此業經本院依職權向臺灣士林地方法院
    調取該院96年度訴字第1218號卷核閱明確，參以上訴人亦自
    承認識主債務人楊蓓虹，以及於本院言詞辯論時陳稱：如被
    上訴人請求之金額係三、四十萬元，渠願意給付等語，衡情
    上訴人應有為楊蓓虹做保等情，足認上訴人確為上開主債務
    人楊蓓虹向第一信託借款之連帶保證人，依法應負連帶清償
    之責；上訴人抗辯：渠並未擔任楊蓓虹向第一信託借款之連
    帶保證人，被上訴人所執本票及借據上渠名義之簽名並非渠
    所簽云云，應係事後卸責之詞，不可採信；被上訴人此部分
    之主張亦堪信為真實。上訴人既為楊蓓虹向與被上訴人合併
    並更名前之第一信託借款之連帶保證人，自應負連帶清償之
    責，從而，被上訴人依連帶保證契約之約定訴請上訴人連帶
    給付，自屬正當，應予准許。惟按「利息、紅利、租金、贍
    養費、退職金及其他一年或不及一年之定期給付債權，其各
    期給付請求權，因５年間不行使而消滅。」民法第0126條定
    有明文。次按「時效完成後，債務人得拒絕給付。」民法第
    0144條第１項亦定有明文。查本件上訴人雖於99年４月19日
    提起上訴時始抗辯：被上訴人請求超過５年之利息請求權已
    罹於時效而消滅等語，惟查：上訴人並非律師，不諳法律，
    如不准渠於本院為時效抗辯，顯不公平，爰准渠於本院為時
    效抗辯。查被上訴人係於98年11月30日始向本院起訴，請求
    上訴人與楊蓓虹連帶給付670,269.元及自88年８月３日起至
    清償日止按年息10.250％計算之利息暨按年息2.05％計算之
    違約金，此有被上訴人之起訴狀（其上本院所蓋收發章之日
    期為98年11月30日）在卷可稽；故被上訴人於93年11月29日
    前（即已逾５年）之利息及違約金請求權已罹於時效而消滅
    ，上訴人依法得拒絕給付，從而被上訴人請求上訴人給付之
    金額，以670,269.元及自93年11月30日起至清償日止按年息
    10.250％計算之利息暨按年息2.05％計算之違約金為限，為
    有理由，應予准許。逾此數額之請求，即無依據，應不准許
    。又本件乃係「就民事訴訟法第0427條第４項訴訟（不合於
    民事訴訟法第0427條第１項及第２項之訴訟，法院適用簡易
    程序，當事人不抗辯而為本案之言詞辯論者，視為已有適用
    簡易程序之合意）適用簡易程序所為被告（即上訴人）敗訴
    之判決」，依民事訴訟法第0389條第１項第３款規定，應依
    職權宣告假執行（原判決雖依民事訴訟法第0389條第１項第
    ３款之規定，宣告假執行，惟誤寫為「本件訴訟標的金額未
    逾50萬元」等語，應予更正，併予敘明）。
七、綜上所述，被上訴人上開主張均為可採，上訴人所辯（除時
    效抗辯外）均無可取，依消費借貸及連帶保證之法律關係，
    被上訴人自得請求上訴人與楊蓓虹連帶給付670,269.元及自
    93年11月30日起至清償日止按年息10.250％計算之利息暨按
    年息2.05％計算之違約金，從而被上訴人依消費借貸及連帶
    保證之法律關係，請求上訴人與楊蓓虹應連帶給付670,269.
    元及88年８月３日起至清償日止按年息10.250％計算之利息
    暨按年息2.05％計算之違約金，於670,269.元及93年10月30
    日起至清償日止按年息10.250％計算之利息暨按年息2.05％
    計算之違約金部分，為有理由，應予准許。逾此部分之請求
    ，為無理由，應不准許。又上開應准許部分，係「就民事訴
    訟法第0427條第４項訴訟（不合於民事訴訟法第0427條第１
    項及第２項之訴訟，法院適用簡易程序，當事人不抗辯而為
    本案之言詞辯論者，視為已有適用簡易程序之合意）適用簡
    易程序所為被告（即上訴人）敗訴之判決」，依民事訴訟法
    第0389條第１項第３款規定，應依職權宣告假執行，原審就
    超過上開應准許部分，為上訴人敗訴之判決，並依職權宣告
    假執行，自有未洽，上訴意旨就此部分指摘原判決不當，求
    予廢棄改判，為有理由。至上開應准許部分，原審命上訴人
    給付，並依職權宣告假執行，核無違誤，上訴意旨就此部分
    指摘原判決不當，求予廢棄改判，為無理由，應予駁回其上
    訴。
八、據上論結，本件上訴為一部分有理由，一部分無理由，依民
    事訴訟法第0436條之１第３項、第0450條、第0449條第１項
    、第79條，判決如主文。
中    華    民    國    99    年    9     月    20    日
                  民事庭審判長法  官  蔡聰明
                              法  官  林淑鳳
                              法  官  林金發
以上正本係照原本作成。
對本判決不得上訴。
中    華    民    國    99    年    9     月    20    日
                          法院書記官  李建毅

司法院資訊處製作；財團法人民間司法改革基金會備份。
